臺灣苗栗地方法院刑事判決　　　　　　　 95年度訴字第569號
公　訴　人　臺灣苗栗地方法院檢察署檢察官
被　　　告　戊○○
　　　　　　　　　　現另案在臺灣臺中戒治所戒治中
上列被告因偽造文書等案件，經檢察官提起公訴（95年度偵字第
4326、4677號），本院判決如下：
    主    文
戊○○共同連續犯行使偽造私文書罪，累犯，處有期徒刑捌月，
如附表一所示信用卡簽帳單上偽造之「丁○○」署名陸枚均沒收
。
    犯罪事實
一、戊○○曾因竊盜案件，經本院判處有期徒刑6 月確定，於民
    國90年11月29日執行完畢。詎不知悔改，於95年2 月18日晚
    間，在苗栗市○○路197 號前，拾獲丁○○遺失之皮包1 只
    ，發現內有卡號0000-0000-****-1105 號之臺北富邦銀行股
    份有限公司（下稱富邦銀行）信用卡、卡號0000-0000-****
    -2208 號之安信信用卡股份有限公司（下稱安信公司）信用
    卡、丁○○之國民身分證、全民健康保險卡、重大傷病卡（
    起訴書記載為殘障手冊）各1 張及現金（新臺幣，下同）30
    0 元（起訴書誤為15,000元）後，竟意圖為自己不法之所有
    ，將之侵占入己，隨即攜上開皮包前往友人乙○○住處，與
    乙○○之妻甲○共同謀議持丁○○皮包內之信用卡簽帳消費
    ，2 人遂基於行使偽造私文書及詐欺取財之概括犯意聯絡，
    於當日深夜至翌日凌晨間，駕駛戊○○所有之車牌號碼H2-9
    237 號自用小客車，前往苗栗縣苗栗市、三義鄉、臺中市等
    地之信用卡特約商店，連續持上開丁○○之富邦銀行及安信
    公司信用卡刷卡加油或購物，並推由甲○在特約商店服務人
    員交付之信用卡簽帳單上持卡人簽名欄內偽簽「丁○○」之
    署名共6 枚，製作表示丁○○本人有單據上所列金額之消費
    ，並同意依信用卡使用約定付款之意思，為私文書之簽帳單
    後，交還特約商店服務人員而行使之，致各該特約商店服務
    人員均誤認係丁○○本人持卡消費，而交付商品予戊○○及
    甲○，足以生損害於丁○○、各該特約商店、富邦銀行及安
    信公司（各次刷卡消費時間、特約商店、金額、使用之信用
    卡、偽造署名方式及數量，詳如附表一所示）。嗣經警調閱
    己○○○○○○（即附表一編號1 之特約商店）之監視器錄
    影畫面，發現刷卡消費之人係使用上開戊○○所有之自用小
    客車，始循線查獲上情。
二、案經苗栗縣警察局苗栗分局報告臺灣苗栗地方法院檢察署檢
    察官偵查起訴。
    理    由
一、證據能力之認定：
    (一)本案共犯甲○、被害人丁○○於警詢時所為供述（95年度
      偵字第4677號卷【下稱4677偵卷】第8 至11頁、95年度偵
      字第4326號卷【下稱4326偵卷】第7 至9 頁），均屬被告
      以外之人於審判外之言詞陳述，既經被告爭執其證據能力
      ，又查無其他法律規定例外得為證據之事由，依刑事訴訟
      法第159 條規定，皆不得作為證據。
    (二)甲○、丁○○於偵查中以證人身分所為供述（4326偵卷第
      40、41、46頁），雖亦經被告表示爭執，惟前開供述之性
      質屬被告以外之人於偵查中向檢察官所為之陳述，復經甲○、丁○○2 人依法具結以擔保其信用性，並無顯不可信
      之情況，依刑事訴訟法第159 條之1 第2 項規定，自得作
      為認定被告犯罪事實存否之證據。
二、認定犯罪事實所憑之證據及理由：
    (一)被告戊○○坦承於95年2 月18日晚間，在苗栗市○○路19
      7 號前拾獲皮包1 只，隨後在乙○○住處將該只皮包交予
      甲○，再於當日深夜至翌日凌晨間，與甲○共乘其所有之
      H2-9237 號自用小客車依序前往附表一所示各特約商店，
      由甲○刷卡加油或購物等事實。
    (二)證人丁○○於偵查中證稱：其所有之皮包1 只於95年2 月
      18日晚間在前揭地點不慎遺失，次日富邦銀行來電要求確
      認其信用卡消費時始發現等情（4326偵卷第46頁），對照
      證人甲○於偵、審中所證：當天被告攜帶1 只皮包至伊住
      處，稱撿到該皮包，皮包內有丁○○之信用卡、身分證、
      健保卡、重大傷病卡等證件及現金300 元，事後伊持皮包
      內之信用卡前往刷卡消費等節（4326偵卷第41頁；本院卷
      第135 、140 頁），足以證明被告拾獲並交予甲○之皮包
      即為丁○○所有、甫於同日遺失之皮包，該皮包於為被告
      拾獲時之內容物至少包括丁○○所有之上開富邦銀行信用
      卡、安信公司信用卡、身分證、健保卡、重大傷病卡及現
      金300 元之事實。
    (三)證人甲○於偵查中及本院審理時清楚證陳：當天晚上被告
      攜帶上開皮包至伊住處後，說皮包內的300 元要給伊，並
      提到想換現金，問伊何處可以刷卡，伊與被告研究後，心
      想晚上10點苗栗的商店都已經打烊，提議去臺中市○○路
      夜市的喬治萊男飾店刷卡消費，於是由被告駕駛其所有之
      自用小客車附載伊與乙○○，途中先在苗栗、三義加油，
      試了2 張信用卡，確認都可以刷卡後，便直接駛往臺中市
      區，進入該男飾店後，一開始都是被告在挑選衣物，乙○○在外講電話，偶爾進來試穿，伊坐在椅子上看，購買完
      畢時被告叫伊刷卡簽名，還刻意問伊「丁○○，你的卡夠
      不夠刷？」，在男飾店刷卡消費2 筆後，被告說換伊刷卡
      了，便欲轉往一家女裝店購物，但刷卡失敗，3 人才又駕
      車返回苗栗，如附表一所示特約商店服務人員交付之信用
      卡簽帳單上「丁○○」之署名均是伊所偽簽的等語（4326
      偵卷第40、41頁；本院卷第48、49、134 至143 頁），與
      證人即己○○○○○○服務人員梁惠銘於警詢時、喬治萊
      男飾負責人丙○○於審理中所證述當天目睹之刷卡消費過
      程均互核相符，而安信公司出具之卡片交易明細表清楚顯
      示丁○○所有之該公司信用卡，於95年2 月19日凌晨2 時
      52分許，在臺中市○區○○街90號「儷薇服飾店」有1 筆
      金額5,100 元但遭拒絕之交易紀錄（4326偵卷第14頁），
      恰可證實甲○所述被告刷卡購物得到滿足後，欲讓其也分
      享不法利益，故轉往女裝店消費之情事，此外，復有簽有
      「丁○○」署名之信用卡簽帳單影本4 紙（4326偵卷第15
      至17頁；4677偵卷第13頁）、富邦銀行信用卡總處出具之
      冒刷明細表1 紙（4326偵卷第13頁）及車籍作業系統─查
      詢認可資料1 紙（4326偵卷第18頁）可資佐證，堪信證人
      甲○前開指證內容為真，被告確有與甲○共同謀議前往如
      附表一所示各特約商店刷卡消費，並推由甲○盜刷丁○○
      之富邦銀行、安信公司信用卡，偽造信用卡簽帳單並持以
      行使之事實。
    (四)被告拾獲上開皮包及其內之物品而加以持有後，明知該皮
      包非其所有，卻未設法歸還失主丁○○，反而擅自將之交
      予甲○，表示皮包內之300 元現金要給甲○（參本院卷第
      142 頁證人甲○之證述），又要求甲○與其共同持皮包內
      之富邦銀行信用卡、安信公司信用卡至如附表一所示各特
      約商店，偽以丁○○之名義刷卡消費，此已如前述，顯然
      被告已自居於該皮包所有人之地位，對皮包內之物品為處
      分、收益，其有意圖為自己不法之所有，將為遺失物之該
      皮包侵占入己之行為，亦無疑問。至於公訴意旨認被告侵
      占之現金係15,000元，另有中國信託商業銀行信用卡、合
      作金庫金融卡各1 張部分，因證人甲○就皮包內僅有現金
      300 元乙節證述詳盡，卷內（除不具證據能力之丁○○警
      詢供述外）復無積極確切之證據證明有前述信用卡及金融
      卡之存在，本諸罪疑為輕原則，自為本院所不採，併此敘
      明。
三、對於被告辯解之判斷：
    (一)被告矢口否認侵占遺失物及行使偽造私文書犯行，辯稱：
      不知道拾獲之丁○○皮包內有何財物，因甲○稱丁○○好
      像是她鄰居，可代為歸還，伊才將皮包交予甲○，並無據
      為己有之意思；因乙○○說要去臺中找朋友，伊才和他們
      同去，不知道甲○和乙○○是刷別人的信用卡，甲○、乙○○在喬治萊男飾店內購物時，伊在外面逛，後來只將在
      該店購得之1 件褲子、1 件衣服帶回家，並非全部，且認
      為是甲○要送給伊的，不知道甲○盜刷丁○○之信用卡；
      本案是甲○、乙○○將責任都推給伊等語。
    (二)惟查：
      1.證人甲○於本院審理時證稱：「當天晚上戊○○帶著皮
        夾到我家來，說是他撿到的，問我能否處理，我說那很
        像是我家鄰居的，他說如果我有辦法處理的話，就處理
        ，他所謂的處理是要刷卡牟利」、「他就問我何處可以
        刷卡，意思就是如何使用信用卡獲利」等語（本院卷第
        48、49、136 頁），即明確指證被告拾獲皮包後，有向
        其探詢盜刷信用卡獲利管道之行為，並非要求甲○代為
        將皮包歸還丁○○。此一事實，由甲○於檢察官主詰問
        時所稱：「他回家時，尚未交卡給我，第一次只是單純
        到我家聊天，但有提到他撿到別人的皮包，第二次是他
        回家後又到我家時，我們才討論到要刷卡消費」，於被
        告行反詰問時堅定指陳：「你當時還有說是否能夠變一
        些現金」、「（被告問：…我撿到皮包拿出來看裡面證
        件時，你有說那是你們鄰居，我就很放心的將皮包交給
        你？）不是這樣，如果是這樣，戊○○就不用先回去弄
        給他母親吃再來找我，是他拿給我看時，我看後就說那
        是我娘家附近的地方，當時他還沒有交皮包給我，是他
        回去又來時，才將皮包交給我」等情節（本院卷第136
        、138 頁），益可獲得印證，蓋倘若被告確無將皮包據
        為己有並與甲○共同設法牟利之意思，大可於初次提起
        時即交予甲○，且不再為皮包如何處理操心，豈有在徵
        詢甲○意見後仍將皮包攜帶返家，不久後才再次攜至甲○住處交付之理？是被告所辯不知皮包內有何財物、無
        侵占犯意云云，顯不足採。
      2.被告、甲○及乙○○3 人在喬治萊男飾店內購物時，被
        告在店內挑選、試穿，並等待店員修改褲長，乙○○雖
        也有試穿，但一直講電話、進進出出之事實，業據證人
        丙○○於本院審理時證述無訛（本院卷第149 、150 頁
        ），佐以證人甲○證稱：都是被告在挑選，刷卡時還刻
        意叫伊「丁○○」等語，可見被告應係3 人在喬治萊男
        飾所購得衣物之主要需求者，且幾乎全程停留在店內，
        不可能不瞭解甲○係以刷卡方式結帳之事實。再者，證
        人乙○○證稱伊當時家中經濟狀況不好，沒有閒錢添購
        皮鞋、衣物，被告也知道伊經濟狀況不好等語（本院卷
        第146 頁），被告亦於本院準備程序中自陳：「之前甲○有對我訴苦說她快生產了，日子不好過，我還有買東
        西、帶茶葉給他們，甚至還給錢接濟」（本院卷第28頁
        ），既然如此，被告明知甲○、乙○○2 人不具有使用
        信用卡簽帳消費之能力，在經濟上提供其等資助猶恐不
        及，豈有可能接受其等餽贈以信用卡消費購買且價值不
        斐之商品？而被告等人駕車外出，欲於行前加油，不在
        最近之加油站一次加足，卻分別在苗栗市之己○○○○○○及三義鄉之車亭加油站，以刷卡方式加油200 、30
        0 元，更明顯違逆常情，可輕易辨認屬證人甲○所述之
        「試卡」行為，被告身為車輛所有人、駕駛人，車輛是
        否需要加油，又需加多少油，其最為清楚，豈可能全未
        參與此一行為，甚至毫無所知？是被告所辯前往臺中係
        為陪同乙○○、甲○訪友，不知甲○盜刷信用卡等節，
        亦非可信。
      3.被告雖又抗辯甲○、乙○○將責任都推予伊云云，惟甲○就其被訴行使偽造私文書及詐欺取財犯行，於偵查中
        及本院審理時均自白不諱，而經本院判處罪刑確定，有
        宣示判決筆錄1 件可稽（本院卷第103 頁），顯然甲○
        已坦然承擔自身應負刑責，並未如被告所言將責任一概
        推予被告；又證人乙○○於本院審理時證陳之情節，與
        甲○、丙○○所述內容大抵相符，被告對其證詞表示沒
        有意見，認為實在（本院卷第148 、152 頁），是實際
        上乙○○並未為不利於被告之陳述。從而，被告所稱甲○、乙○○2 人推卸責任云云，自難採憑。此外，本案
        發生後，被告於95年2 月23日初次警詢時供稱：其於95
        年2 月19日晚上9 時許將車輛借予不詳姓名年籍之友人
        使用，車輛於翌日上午10時許始歸還（4326偵卷第5 頁
        ）；於95年8 月31日檢察官訊問時仍稱：將車輛借給乙○○的老婆，晚上9 點左右交車，到隔天中午才還（43
        26偵卷第30、31頁）；俟檢察官訊問甲○、丁○○後，
        對被告提起公訴，被告始於本院準備程序中供出與甲○
        同乘1 車外出消費之客觀事實。假使被告對95年2 月19
        日晚上至翌日凌晨甲○外出期間涉及之不法行為一無所
        悉，何以在相關事證浮現前不敢坦白交代行程，而一再
        謊稱自己不在場？其畏罪情虛之反應，至為明顯，是被
        告於本院審理時所執辯解，自均屬事後卸責之詞，要難
        採信。
    (三)基上所述，本案事證已臻明確，被告侵占遺失物及與甲○
      共同行使偽造私文書之犯行，洵堪認定，應依法論科。
四、論罪科刑之理由：
    (一)被告行為後，94年2 月2 日修正公布之刑法及刑法施行法
      ，業於95年7 月1 日施行，參酌最高法院95年5 月23日刑
      事庭第8 次會議決議，於刑法修正施行後，應適用刑法第
      2 條第1 項之規定，就罪刑有關之共犯、未遂犯、想像競
      合犯、牽連犯、連續犯、結合犯，以及累犯加重、自首減
      輕暨其他法定加減原因（如身分加減）與加減比例等一切
      情形，綜其全部罪刑之結果，為「從舊從輕」之比較。本
      案與被告罪刑有關之法律變更部分，經比較修正前、後刑
      法之規定，修正後刑法並未有利於被告（詳見附表二），
      自應依刑法第2 條第1 項前段規定，一體適用被告行為時
      之修正前刑法。
    (二)信用卡簽帳單係持卡人所簽署，用以證明所消費之金額，
      並同意依照信用卡使用規定，一經使用或訂購物品，均應
      按所示之全部金額，付款予發卡銀行之文書，屬於持卡人
      所製作之私文書（最高法院91年度台上字第4531號判決意
      旨參照）。故被告所為，係犯刑法第337 條之侵占遺失物
      罪、第216 條、第210 條之行使偽造私文書罪（偽造「丁○○」署名，乃偽造私文書之階段行為；又偽造私文書之
      低度行為，應為持以行使之高度行為所吸收，均不另論罪
      ）、第339 條第1 項之詐欺取財罪。
    (三)被告與甲○就上開行使偽造私文書及詐欺取財犯行，主觀
      上有犯意之聯絡，客觀上則有行為之分擔，應論以共同正
      犯。
    (四)被告先後4 次行使偽造私文書及詐欺取財犯行，各時間緊
      接，觸犯構成要件相同之罪名，顯係基於概括犯意反覆為
      之，應依修正前刑法第56條連續犯之規定，各以一罪論，
      並加重其刑。
    (五)被告所犯上開3 罪間，分別具有方法、目的之關係，應依
      修正前刑法第55條牽連犯之規定，從一重之行使偽造私文
      書罪處斷。
    (六)被告有犯罪事實欄所載之罪刑執行情形，有臺灣高等法院
      被告前案紀錄表可查（本院卷第9 頁），其受有期徒刑之
      執行完畢後，5 年以內再犯有期徒刑以上之行使偽造私文
      書罪，為累犯，依法遞加重其刑。
    (七)審酌被告有違反麻醉藥品管理條例、竊盜、恐嚇取財等前
      科（參卷附臺灣高等法院被告前案紀錄表），素行不佳，
      仍不能悔改，因偶然拾獲他人遺失之皮包，萌生貪念，與
      甲○共謀盜刷信用卡方式購物牟利，滿足自身之物慾，其
      犯行除侵害他人財產權利外，並足以破壞交易安全、影響
      信用卡持卡人之信用，雖其刷卡消費之金額尚非鉅大，惟
      犯後無視證據確鑿，仍一意矢口否認犯行，耗費有限之司
      法資源，再參酌被告之生活狀況、智識程度、犯罪之手段
      等一切情狀，本院認公訴人求處被告有期徒刑8 月，堪稱
      適當，爰從其所請，量處如主文所示之刑。
    (八)如附表一所示信用卡簽帳單上之「丁○○」署名共6 枚，
      均非由丁○○本人簽署，而係甲○所偽造，已分據證人丁○○、甲○證述無訛，自應依刑法第219 條宣告沒收。
五、適用之法律：
    (一)刑事訴訟法第299 條第1 項前段。
    (二)刑法第2 條第1 項前段、第337 條、第216 條、第210 條
      、第339 條第1 項、第219 條。
    (三)修正前刑法第28條、第56條、第55條、第47條。
    (四)刑法施行法第1 條之1 第1 項、第2 項。
本案經檢察官石東超到庭執行職務。
中　　華　　民　　國　　96　　年　　3 　　月　　27　　日
                  刑事第一庭    審判長法　官  劉興浪
                                      法  官  蔡志宏
                                      法  官  羅貞元
以上正本證明與原本無異。
如不服本判決，應於判決送達後10日內向本院提出上訴狀（應抄
附繕本）。告訴人或被害人如對於本判決不服者，應具備理由請
求檢察官上訴，其上訴期間之計算係以檢察官收受判決正本之日
期為準。
                                      書記官  劉秋雯
中　　華　　民　　國　　96　　年　　4 　　月　　3 　　日
附錄本判決論罪科刑法條：
中華民國刑法第337條（侵占遺失物罪）
意圖為自己或第三人不法之所有，而侵占遺失物、漂流物或其他
離本人所持有之物者，處5 百元以下罰金。
中華民國刑法第216條（行使偽造變造或登載不實之文書罪）
行使第210 條至第215 條之文書者，依偽造、變造文書或登載不
實事項或使登載不實事項之規定處斷。
中華民國刑法第210條（偽造變造私文書罪）
偽造、變造私文書，足以生損害於公眾或他人者，處5 年以下有
期徒刑。
中華民國刑法第339條（普通詐欺罪）
意圖為自己或第三人不法之所有，以詐術使人將本人或第三人之
物交付者，處5 年以下有期徒刑、拘役或科或併科1 千元以下罰
金。
以前項方法得財產上不法之利益或使第三人得之者，亦同。
前二項之未遂犯罰之。
附表一：
┌─┬──────┬───────┬────┬────┬──────────┐
│編│時間        │特約商店      │金額（新│使用之信│偽造署名方式及數量  │
│號│            │              │臺幣）  │用卡    │                    │
├─┼──────┼───────┼────┼────┼──────────┤
│1 │95年2 月19日│己○○○○○○│200元   │富邦銀行│在電腦列印之1 式2 聯│
│  │凌晨0 時28分│有限公司（苗栗│        │信用卡  │信用卡簽帳單上持卡人│
│  │許          │縣苗栗市恭敬里│        │        │簽名欄內，以複寫方式│
│  │            │12鄰華岡80號）│        │        │偽簽「丁○○」之署名│
│  │            │              │        │        │2 枚                │
├─┼──────┼───────┼────┼────┼──────────┤
│2 │95年2 月19日│中國石油股份有│300元   │安信公司│在電腦列印之1 式2 聯│
│  │凌晨0 時55分│限公司車亭加油│        │信用卡  │信用卡簽帳單上持卡人│
│  │許          │站（苗栗縣三義│        │        │簽名欄內，以複寫方式│
│  │            │鄉西湖村下湖5 │        │        │偽簽「丁○○」之署名│
│  │            │之9 號）      │        │        │2 枚                │
├─┼──────┼───────┼────┼────┼──────────┤
│3 │95年2 月19日│喬治萊男飾（臺│37,000元│安信公司│在電腦列印之1 式1 聯│
│  │凌晨1 時54分│中市○區○○路│        │信用卡  │信用卡簽帳單上持卡人│
│  │許          │60號1 樓）    │        │        │簽名欄內，偽簽「蔡純│
│  │            │              │        │        │惠」之署名1 枚      │
├─┼──────┼───────┼────┼────┼──────────┤
│4 │95年2 月19日│喬治萊男飾（臺│11,000元│富邦銀行│在電腦列印之1 式1 聯│
│  │凌晨2 時20分│中市○區○○路│        │信用卡  │信用卡簽帳單上持卡人│
│  │許          │60號1 樓）    │        │        │簽名欄內，偽簽「蔡純│
│  │            │              │        │        │惠」之署名1 枚      │
└─┴──────┴───────┴────┴────┴──────────┘
附表二：
┌────┬──────────┬──────────┬──────────┐
│比較項目│修正前刑法          │修正後刑法          │比較結果            │
├────┼──────────┼──────────┼──────────┤
│共犯    │2人以上共同實施犯罪 │2人以上共同實行犯罪 │僅法條文字「實施」修│
│        │之行為者，皆為正犯（│之行為者，皆為正犯（│正為「實行」，不生有│
│        │第28條）            │第28條）            │利或不利於被告之情形│
├────┼──────────┼──────────┼──────────┤
│連續犯  │連續數行為而犯同一之│刪除第56條規定，連續│被告4 次行使偽造私文│
│        │罪名者，以1 罪論，但│數行為而犯同一之罪名│書、詐欺取財犯行，依│
│        │得加重其刑至2 分之1 │者，亦應依刑法第50條│修正前刑法僅論以一罪│
│        │（第56條）          │規定併合處罰之      │，依修正後刑法則應併│
│        │                    │                    │合處罰，以修正前刑法│
│        │                    │                    │較有利於被告        │
├────┼──────────┼──────────┼──────────┤
│牽連犯  │犯一罪而其方法或結果│刪除此部分規定，犯一│被告所犯侵占遺失物、│
│        │之行為犯他罪名者，從│罪而其方法或結果之行│行使偽造私文書及詐欺│
│        │一重處斷（第55條）  │為犯他罪名者，仍應分│取財3 罪，依修正前刑│
│        │                    │論併罰              │法僅從一重之行使偽造│
│        │                    │                    │私文書罪處斷，依修正│
│        │                    │                    │後刑法則應併合處罰，│
│        │                    │                    │以修正前刑法有利於被│
│        │                    │                    │告                  │
├────┼──────────┼──────────┼──────────┤
│累犯    │受有期徒刑之執行完畢│受徒刑之執行完畢，或│被告之行為，依修正前│
│        │，或受無期徒刑或有期│一部之執行而赦免後，│、後刑法均構成累犯，│
│        │徒刑一部之執行而赦免│5 年以內故意再犯有期│不生有利或不利於被告│
│        │後，5 年以內再犯有期│徒刑以上之罪者，為累│之情形              │
│        │徒刑以上之罪者，為累│犯，加重本刑至2 分之│                    │
│        │犯，加重本刑至2 分之│1 （第47條第1 項）  │                    │
│        │1 （第47條）        │                    │                    │
├────┴──────────┴──────────┴──────────┤
│綜合比較結果：                                                            │
│就與被告罪刑有關之共犯、連續犯、牽連犯、累犯等法律變更部分，修正後刑法之規│
│定並未有利於被告，依刑法第2 條第1 項前段規定，應一體適用被告行為時之修正前│
│刑法。                                                                    │
└─────────────────────────────────────┘
